【裁判字號】    98,訴,2232
【裁判日期】    990127
【裁判案由】    交付股東名簿等
【裁判全文】
臺灣板橋地方法院民事裁定              98年度訴字第2232號
原      告  羅莎食品股份有限公司
臨時管理人  甲○○
訴訟代理人  徐嘉男律師
            游昕儒律師
            陳亭孜律師
被      告  丙○○原名鄭新豊.
            乙○○
            丁○○
上列2人共同
訴訟代理人  羅惠民律師
上列當事人間請求交付股東名簿等事件，本院裁定如下：
    主  文
本件移送臺灣士林地方法院。
    理  由
一、按訴訟，由被告住所地之法院管轄；民事訴訟法第1條第1項
    段定有明文。再按訴訟之全部或一部，法院認為無管轄權者
    ，依原告聲請或依職權以裁定移送其管轄法院，民事訴訟法
    第28條第1項亦定有明文。
二、本件原告起訴主張：因近年來原告公司未能召集股東會改選
    董監事致無法正常營運，鈞院為此依法於民國97年12月26日
    裁定選任公益立場之甲○○會計師為原告公司之臨時管理人
    ，因被告乙○○於91年10月以前登記為原告公司負責人；被
    告被告丙○○則為原告公司前任負責人，二人迄今未辦理公
    司負責人交接手續；被告丁○○則為原告新竹分公司登記之
    經理人，三人均依法應向原告報告羅莎食品股份有限公司之
    資產與財務狀況並應將股東名簿交付原告，為此依據民事訴
    訟法第14條規定：「因關於財產管理有所請求而涉訟者，得
    由管理地之法院管轄」，訴請被告應向原告報告羅莎食品股
    份有限公司之資產與財務狀況並應將股東名簿交付原告，因
    原告公司設於台北縣三重市○○路○段192之2號8樓，故該址
    為財產管理地，鈞院自屬有管轄權之法院云云。
三、本院查：
  (一)法院調查管轄權之有無，乃由法院依原告主張之原因事實為
    基礎，依職權判斷。法院雖並不以原告實體請求是否確屬成
    立為斷，惟法院並不受原告法律上見解之拘束。亦即，若原
    告未提出可供法院即時調查之客觀事證，而任意聽由原告指
    定管轄法院，則法院土地管轄之抽象原則，將受到恣意操控
    。
  (二)憲法第16條規定保障人民之訴訟權，其核心內容在於人民之
    權益遭受侵害時，得請求法院依正當法律程序公平審判，以
    獲得及時有效之救濟。任何人受法律所定法官審理之權利，
    不得剝奪之。此即為學理所稱之「法定法官原則」，其內容
    包括應以事先一般抽象之規範明定案件分配，不得恣意操控
    由特定法官承辦，以干預審判（司法院大法官會議98年10月
    16 日釋字第665號解釋理由書參照）。申言之。不同法律領
    域案件管轄法院的確定，例如民事、刑事、行政法院各有審
    判之普通法院或行政法院；又同一法律領域的法院管轄的確
    定，審判庭的組成、具體案件的分配等，亦應該依據抽象、
    普遍適用的一般規定決定，亦即案件管轄法院之分配，應有
    抽象的規範以資遵循，而不應受人為恣意操控，以符合正當
    法律程序及法之明確性要求。故民事訴訟法上所定之管轄分
    配原則，除符合合意管轄之規定外，不容原告任意擴張解釋
    抽象法規而選擇管轄法院，以避免侵害被告訴訟上之防禦，
    並形成不便利之法院。
  (三)按「定法院之管轄，以起訴時為準」、「因關於財產管理有
    所請求而涉訟者，得由管理地之法院管轄」，民事訴訟法第
    27條、第14條分別定有明文。所謂財產管理，係指管理人為
    本人管理財產者而言；至於所謂管理地，係指管理人為實施
    管理行為而實際持有所管理之財產所在地而言。本件原告起
    訴時，係以原告公司前任負責人乙○○及丙○○為被告，依
    據民法第540條受任人之報告義務、民法第767條第1項所有
    物返還請求權、民法第179條不當得利請求權等規定（見本
    院卷第6頁民事起訴狀所載），訴請二人應向原告報告羅莎
    食品股份有限公司之資產與財務狀況，並應將股東名簿等公
    司資料交付原告（訴訟中追加原告新竹分公司登記之經理人
    丁○○為被告），然查原告既主張被告乙○○及丙○○為原
    告公司之前任負責人，則現在顯已不在原告公司內為代表公
    司業務上之法律行為，其等縱確仍持有原告公司之開戶資料
    存摺與印鑑章、公司營利事業登記證、歷年股東會議事錄、
    董事會議事錄、財務報表與會計帳冊（包含傳單、憑證）、
    報稅文件、員工名單暨勞健保投保資料、與第三人間合約文
    件、訴訟文件等相關文件，但原告並未提出任何相關釋明之
    證據供法院判斷，被告等人現仍在原告登記設址之台北縣三
    重市○○路○段192之2號8樓持有上開財產，故原告指稱本院
    現仍為被告離職後之財產管理所在地，即屬無據。
四、綜上所述，原告無法釋明本院為其所指稱之財產管理地，而
    被告丙○○抗辯其住所設於台北市大同區，本院並無管轄權
    （見本院卷第93頁民事答辯狀），被告乙○○及追加被告丁○○亦抗辯本院並無管轄權（見本院卷第156頁民事答辯狀
    ），且經查被告丙○○住所設於台北市大同區○○○路279
    號2樓之6；被告被告乙○○住所則設於南投縣南投市○○路
    83巷48號；追加被告丁○○住所設於台北市士林區○○○路
    38巷1號2樓，此有原告提出各該戶籍謄本在卷可稽（見本院
    卷第153頁至155頁），從而，本於訴訟上被告應受優先保障
    之原則，為求被告訴訟上之防禦及法院於審理上蒐集調查證
    據及現場履勘審理程序上之便利，本件被告所為本院無管轄
    權之抗辯，應屬有據，爰基於民事訴訟法第1條第1項段之規
    定，依職權將本件移送於被告丙○○住所地之台灣士林地方
    法院。
五、依民事訴訟法第28條第1項，裁定如主文。
中    華    民    國    99    年    1    月    27    日
                  民事第一庭    法  官  黎文德
以上正本係照原本作成
如對本裁定抗告須於裁定送達後10日內向本院提出抗告狀，並應
繳納抗告費新台幣1,000元整。
中    華    民    國    99    年    1    月    27    日
                                書記官  趙彬

司法院資訊處製作；財團法人民間司法改革基金會備份。
